智慧財產法院刑事判決
                              99年度刑智上更(一)字第31號
上　訴　人　馮絃　　　　
即　被　告　　　　　　　　號
上列上訴人即被告因偽造文書等案件，不服臺灣基隆地方法院九
十八年度訴字第一一○三號，中華民國九十九年一月二十九日第
一審判決（起訴案號：臺灣基隆地方法院檢察署九十八年度偵緝
字第五四號），提起上訴，經本院判決後（案號：99年度刑智上
訴35號），由最高法院第一次發交本院更審，本院判決如下：
    主  文
原判決撤銷。
馮絃無罪。
    理  由
一、公訴意旨略以：上訴人即被告馮絃明知如附表「侵害之商
    標名稱」欄所示商標，業經台灣菸酒股份有限公司、新加坡
    商帝國菸草股份有限公司、日商日本香菸產業股份有限公司
    （台灣代理商為傑太日煙國際股份有限公司）、英美菸草台
    灣公司，分別向經濟部智慧財產局申請登記獲准註冊，取得
    商標專用權，未經各該商標專用權人授權或同意，不得於同
    一商品使用相同或類似之商標圖樣，或輸入侵害上開商標專
    用權之香菸，且上開仿冒香菸之包裝盒上，並印有管理編號
    、商品有效日期、商品條碼及公司名稱等偽造之準私文書。
    詎上訴人基於意圖販賣而輸入仿冒商標之香菸、行使偽造準
    私文書等犯意，於民國九十五年三月初，與「張先生」之不
    詳姓名成年人，基於共同犯意聯絡，利用不知情之周學麟（
    檢察官已另為不起訴處分確定）為負責人之精健國際企業有
    限公司（下稱精健公司）名義，提供小提單、委託書，委由
    不知情之億通航運股份有限公司（下稱億通航運公司）以柏
    青輪（PERMAIⅥ）自香港起運馬桶蓋一批（340 CTN ）至基
    隆港（航次UN014 ，櫃號YLTU0000000 號），並於櫃內夾藏
    未經各該商標權人同意而擅自使用上開商標之香菸，企圖闖
    關進口販賣。嗣於九十五年三月八日經財政部基隆關稅局查
    驗人員，在該YLTU0000000 號貨櫃內發現夾藏如附表所示仿
    冒商標之私菸共四萬五千二百八十條（另有無法證明侵害商
    標權之黑惡魔香菸「BLACK DEVIL 」三百條），足以生損害
    於上開公司等情，因認上訴人涉犯商標法第八十二條之輸入
    仿冒商標商品罪、菸酒管理法第四十六條第四項之輸入私菸
    罪及刑法第二百十六條、第二百十條之行使偽造私文書罪等
    罪嫌。
二、按犯罪事實應依證據認定之，無證據不得認定犯罪事實，刑
    事訴訟法第一百五十四條第二項定有明文。次按不能證明被
    告犯罪者，應諭知無罪之判決，同法第三百零一條第一項亦
    定有明文。復按認定犯罪事實須憑證據，為刑事訴訟法所明
    定，故被告犯罪嫌疑，經審理事實之法院，已盡其調查職責
    ，仍不能發現確實之證據足資證明時，自應依法為無罪判決
    。又認定犯罪事實所憑之證據，雖不以直接證據為限，間接
    證據亦包括在內，然而無論直接證據或間接證據，其為訴訟
    上之證明，須於通常一般人均不致有所懷疑，而得確信其為
    真實之程度者，始得據為有罪之認定，倘其證明尚未達到此
    一程度，而有合理之懷疑存在時，即難遽採為不利被告之認
    定（最高法院七十六年度台上字第四九八六號判例意旨參照
    ）。再按事實之認定，應憑證據，如未能發現相當證據，或
    證據不足以證明，自不能以推測或擬制之方法，以為裁判基
    礎（最高法院二十年度上字第八九三號、四十年度台上字第
    八六號判例意旨參照）。又刑事訴訟法第一百六十一條第一
    項規定，檢察官就被告犯罪事實，應負舉證責任，並指出證
    明之方法。是以檢察官對於起訴之犯罪事實，應負提出證據
    及說服之實質舉證責任。倘其所提出之證據，不足為被告有
    罪之積極證明，或其闡明之證明方法，無從說服法官以形成
    被告有罪之心證，基於無罪推定之原則，自應為被告無罪判
    決之諭知（最高法院九十二年度台上字第一二八號判例參照
    ）。至告訴人之告訴，係以使被告受刑事訴追為目的，是其
    陳述是否與事實相符，仍應調查其他證據以資審認（最高法
    院五十二年度台上字第一三○○號判例意旨參照）。
三、公訴人認上訴人即被告馮絃涉犯上開犯行，無非係以上訴
    人即被告馮絃之供述、證人林佳穎、江文福、黃毓棋、周
    學麟、張前威、溫兆猷、林義翔、陳世雄、陳許振新之證述
    、基隆關稅局九十六年九月五日基普稽字第0961025736號函
    、到貨通知單、提單、基隆關稅局之扣押貨物收據、搜索筆
    錄、台灣生產力顧問有限公司變更登記事項卡、經濟部中央
    標準局商標註冊證等證據為其主要論據。
四、訊據上訴人即被告馮絃堅決否認犯罪，於原審辯稱：伊雖
    為生產力顧問有限公司（下稱生產力公司）之掛名負責人，
    然生產力公司之實際負責人係江文福，又生產力公司經營房
    地產與銀行代辦業務，負責行政業務之正職人員僅有伊與江
    文福、彭義隆共三人，兼職人員則有五至六人，惟兼職人員
    均無姓「馮」之人，並矢口否認於九十五年三月間有進口一
    批馬桶蓋。被告上訴意旨略以：00000000、00000000之兩支
    電話號碼係於九十五年五月過戶至伊名下，而伊就精健公司
    之人員僅認識證人黃毓棋而已，其他人則不認識。檢察官雖
    主張證人林佳穎於偵訊審理中指證電話係馮小姐所接聽，且
    馮小姐指示其傳真，其亦有打電話以確認對方是否收到傳真
    ，足見係該電話係上訴人所接聽。惟證人林佳穎係傳真予「
    張先生」，並非傳真予被告，且伊與證人林佳穎指認多次，
    證人林佳穎並不認識伊，亦無法分辨伊之聲音，伊亦未見過
    上開傳真。
五、經查：
  (一)有關證據能力部分：
  1.按上訴人即被告馮絃於偵查中向檢察官所為之供述，非出
    於強暴、脅迫、利誘、詐欺、疲勞訊問、違法羈押或其他不
    正方法取得，依刑事訴訟法第一百五十六條第一項、第一百
    五十八條之二之規定，自得採為證據。
  2.次按被告以外之人於偵查中向檢察官所為之陳述，除顯有不
    可信之情況者外，得為證據，刑事訴訟法第一百五十九條之
    一第二項規定明確。本件證人黃毓棋及江文福於偵查中以證
    人身分向檢察官所為之供述，雖為被告以外之人於審判外之
    言詞陳述，惟業經其具結在卷（見偵查卷第二八頁、第一四
    八頁、第一六六頁；第一六七頁），與法定要件相符，本院
    亦認以之作為證據為適當，依前揭規定，上開陳述應有證據
    能力。另證人周學麟、林佳穎、陳世雄、紀榮椿、林正德、
    蔡稚如、張前威、溫兆猷、張新勇、陳許振新、吳何秀鳳、
    紀文仁、楊迪生、吳輝洋及羅惠美於偵查中以證人身分向檢
    察官所為之供述，乃審判外之陳述而屬傳聞證據，而被告就
    該審判外之供述，於本院審理時主張其不認識上開證人，且
    其未至報關行等情（見本院卷第一七二頁），本院審酌證人
    上開訊問筆錄雖無違法取證之瑕疵，然既經被告於本院審理
    時爭執其證據能力，依諸前揭規定，上開陳述自無證據能力
    。
  3.復按被告以外之人於審判外之言詞或書面陳述，除法律有規
    定者外，不得作為證據，刑事訴訟法第一百五十九條第一項
    定有明文。依前揭規定之反面解釋，被告以外之人於審判中
    之言詞或書面陳述，得作為證據。本件證人黃毓棋、周學麟
    、林佳穎、蔡稚如、張新勇、江文福及陳世雄於原審審理中
    ，業經以證人身分具結（見原審卷第一一一頁、第一一二頁
    、第一一三頁、第一一四頁、第一一五頁、第一九三頁、第
    一九四頁）而為陳述，並經檢察官之交互詰問或被告之反對
    詰問，洵無妨害被告之防禦權之虞，本院亦認以之作為證據
    為適當，依前揭規定，上開供述均應有證據能力。
  4.至本件認定事實所引用之本件卷證所有證據（文書證據），
    除被告所爭執其不知悉報關行與精健公司所提出之相關資料
    外（見本院卷第一七四頁），檢察官及被告就其餘證據於本
    院均未主張排除前開其餘書證之證據能力，且迄於本院言詞
    辯論終結前均未表示異議（見本院卷第一七四頁至第一七五
    頁），本院經審酌上開證據，除報關行與精健公司所提出之
    相關資料外，均非公務員違背法定程序所取得，亦無刑事訴
    訟法第一百五十九條之四顯有不可信之情況，故上揭卷證證
    據（文書證據），均應有證據能力。
  (二)經查，依訴外人億通航運股份有限公司向基隆關稅局傳輸（
    EDI ）之船務通關文件即中華民國海關艙單（參九十五年度
    他字第五三四號卷第五○頁），以及由億通公司提供之原始
    運送契約文件（即載貨證券，又稱提單、大提單BILL OF LA
    DING、B/LNO.KEP141685 ）（見同上卷第十八頁）記載，系
    爭YTLU0000000 號貨櫃之收貨人均為精健公司，另億通公司
    製作之到貨通知書亦記載上開YTLU0000000 號貨櫃之到貨通
    知對象為訴外人精健公司（TO: 精健國際企業有限公司），
    而通知之抬頭則為張先生（張'R），電話為00000000000 ，
    00000000000 （九十五年度偵字第二一三○號卷第九十一頁
    ），是依上開資料所示，系爭YTLU0000000 號貨櫃，內裝馬
    桶座（TOILET SEAT ）三百四十箱之貨物收貨人為精健公司
    。而依證人即億通公司員工林佳穎到庭結證稱：「（在九十
    五年三月初，妳去報關精健公司進口的馬桶蓋？）我是船務
    公司的，我是依照到貨通知書而通知貨主的。」、「（（提
    示九十五年偵字第二一三○號卷第八十九頁至第九十一頁）
    到貨通知書上，上面有載「馮's OK.00000000」是否為妳所
    記載的？）是我所記載的。」、「（為何如此記載？）我是
    依照到貨通知書所載的00000000要找張先生，我是要告訴他
    有馬桶蓋到貨。」、「（張先生有無接電話？）是一位自稱
    馮小姐接的。我有說有到貨通知我又傳真過去。」、「（傳
    真號碼為何從00000000改為00000000？）我問她有無收到到
    貨通知，她說要我傳真，並且將傳真號碼改為00000000。」
    、「（請問受貨人是誰？）精健公司，地址○○○區○○路
    ，電話是00000000，通知的地址與受貨人一樣。」、「（打
    完這通電話後，有無再接到任何精健公司的來電？）沒有。
    」、「（妳會不會告訴馮小姐說是到什麼貨？）我只是問有
    無到貨通知，她說沒有收到所以要用改的號碼傳真給她。」
    、「（當時接電話自稱馮小姐的，有無告知她是精健公司還
    是其他公司？）沒有，我問她貴姓，再問她有無收到，她說
    有收到。」（以上參閱基隆地方法院卷第八十九頁、第九十
    頁、第九十二頁）；而精健公司負責人周學麟則證稱：「（
    之前問你說本案發生前認不認識被告？你說不認識，為何公
    訴人問你在九十四年十一、十二月之前在河內認識被告？）
    我當時誤解了被告是指黃毓棋，不是在場的被告，我與在場
    的被告不認識。」、「（提示九十六年偵字第四九五九號卷
    第九十八頁至第一○二頁）之前精健公司有無委託進口一批
    馬桶蓋？）我沒有委託進口，那個章是盜科（刻）的，那均
    不是我們公司的印鑑章。」、「（有無提供你們公司的資料
    有無給峰利報關行？）沒有。」、「（你在九十五年三月間
    有無再進口馬桶蓋？）我公司在三、四月份交給會計師要撤
    銷公司了，我完全沒有進口東西。」、「（你是何時認識馮
    小姐？）之前都不認識，是出庭時才看到人的。」（參同上
    卷第九十七頁、第九十八頁）。另證人黃毓棋於本院審理時
    亦稱：「（是否認識被告？）認識。辦公司申請的時候朋友
    介紹認識的，她是幫人家申請公司的。」、「（證人黃毓棋
    是否有因為辦進口業務而與被告接觸過？）沒有。」、「（
    林高吉、侯慶輝有無因為被告跟你接觸過？）也沒有。」（
    參本院卷第一六七頁）。而證人江文福於本院審理時亦結證
    稱：「（請問證人是否為臺灣生產力公司之負責人？）我是
    實際負責人，馮小姐是掛名負責人。」、「（公司地址為何
    ？）在鶯歌。」、「（有無遷址過？）沒有搬過。」、「（
    00000000、00000000電話是你公司用的嗎？）我們進去土城
    青雲路之前就有這兩支電話了，我們是九十五年二月份進土
    城的，這兩支我們搬進去的時候這兩支電話是可以用的。」
    、「（客人中有無辦理進出口的？）沒有，只有證人黃毓棋
    有。」、「（00000000這個電話是否也是你們公司的？）是
    ，用了很久了，後來轉到這個地方。」、「（你的員工正式
    及非正式中有幾個姓馮？）只有上訴人即被告馮絃姓馮。
    」、「（有無客戶會借用電話、傳真機？）會，都有借過，
    傳真比較多。」（以上參照本院卷第一百六十九頁、第一百
    七十頁）。
  (三)綜觀上開證人所述，除證人江文福與被告為男女朋友關係外
    ，其餘證人林佳穎、周學麟及黃毓棋在本案發生前均未見過
    被告，而證人黃毓棋亦僅在辦理公司申請設立時與被告見過
    （黃毓棋嗣後改稱是在辦理公司貸款時，參本院卷第一百六
    十七頁），另證人黃毓棋、周學麟亦均否認曾進口本案載貨
    證券及到貨通知單上所載之馬桶蓋，且未曾為進出口事宜與
    被告接觸過，是以本案被告是否確曾與不詳姓名年籍之成年
    人「張先生」基於共同犯意聯絡而為本件偽以進口馬桶蓋而
    實際上走私進口香菸之犯行，非無疑問？本案公訴人所以指
    稱被告確曾參與本案犯行之主要依據，乃證人林佳穎曾證稱
    其依據到貨通知單上記載之電話通知精健公司張先生時，係
    由一位馮姓小姐接電話，並告知傳真機號碼，且證人江文福
    亦稱其公司內僅有一位馮姓小姐，即本案被告，另到貨通知
    單上記載之電話復為江文福所經營之公司所使用，而江文福
    與被告為男女朋友關係，顯然被告確實參與本件犯行云云。
    惟查，就公訴人所提上開證據以觀，姑不論被告是否確曾接
    聽電話，並且告訴證人林佳穎傳真機號碼，縱認屬實，亦僅
    能證明被告確曾接聽電話，及告知傳真機號碼之事實，至於
    被告上開行為究係本於自己參與犯罪目的所為之犯行一部分
    ，抑或僅係代他人接聽電話、代收傳真，仍非無疑？若僅因
    被告曾接聽電話，告知傳真機號碼，即構成共同侵害商標、
    行使偽造私文書犯行，恐難脫率斷之嫌。況到貨通知單上原
    係記載到貨後通知張先生，非馮小姐，而載貨證券、海關艙
    單等相關文件中，均無被告之姓名，僅到貨通知單上證人林
    佳穎隨手記載接聽電話者之姓氏，即因此斷定被告參與犯罪
    ，證據顯然未臻充分。況證人江文福到庭證稱該公司所有上
    開電話、傳真機除自己使用之外，亦有其他客戶會借用，則
    縱使被告確曾接聽證人林佳穎之來電，且曾告知傳真機號碼
    ，有無可能係基於代勞所為，亦非無疑。又縱認證人江文福
    與被告間因屬男女朋友關係，所為證詞難免偏頗致證據力過
    低，亦無法因此即因被告確曾接聽電話、代收傳真，即認被
    告參與犯行。況本案被告自始否認其曾接聽證人林佳穎電話
    、代收傳真，而證人林佳穎於原審審判程序中亦自承無法確
    認接聽電話者是否真的姓馮，僅係聽聞對方陳述（參原審卷
    第九十頁），則被告是否確曾親自接聽電話，亦屬未明。
六、綜上所述，本件由證人之證述及告訴人之陳述或檢察官提出
    之證據及全案卷證資料，均無法直接證明被告確有接聽電話
    、代收傳真，又縱使依證人林佳穎之證述可認為被告確曾接
    聽電話或代收傳真，亦無法因此證明被告確與本件犯行有關
    ，且本案查無其他積極證據足資證明被告有何違反商標法及
    偽造文書之犯行，自屬不能證明被告犯罪。原審僅依：(一)證
    人周學麟之證述，其九十五年三月間沒有進口馬桶蓋，也沒
    有委託黃毓棋報關；(二)證人黃毓棋有將陳許振新交付之精健
    公司影本，交付給莊澤山，九十四年間以禾邦公司進口冷凍
    魚肉及鹿茸等物，九十五年三月間沒有委託峰利報關行進口
    馬桶蓋；(三)證人陳世雄證述精健公司係周學麟委託其辦理設
    立登記，上開二支電話號碼係由精健公司所提供之事實；(四)
    被告供述上開電話過戶前就已居住在土城市○○路，足見被
    告於九十五年三月間使用上開二支電話，另00000000號傳真
    電話，自九十四年九月二十九日起至九十六年四月二十一日
    止，均登記被告名義，且裝機地址均在台北縣土城市○○路
    三○一巷九號一樓，並無變動過，且證人林佳穎證稱係由自
    稱馮小姐接聽電話，並告知傳真機號碼；另證人江文福稱其
    公司內僅有被告、江文福及彭先生，兼職員工並無姓馮之人
    等情，即認為被告確有共同涉犯公訴人所指犯行云云。惟就
    前揭認定被告犯罪之理由(一)至(三)之內容與被告何干，如何因
    此可以證明被告犯罪一節，原審並未說明。另對於認定被告
    犯罪理由(四)部分，如何僅因被告係江文福公司中唯一馮姓人
    員，有可能使用00000000、00000000電話，以及00000000號
    傳真電話登記在被告名下，而證人林佳穎致電精健公司時，
    係由一自稱馮姓女性人士接聽電話，並告知傳真機號碼，即
    足以超越所有合理懷疑，證明被告因接聽電話、告知傳真機
    號碼，必有參與犯罪行為之事實？原審所為論述自嫌率斷。
    本案所有相關人證除江文福外，均不認識被告，或僅有一面
    之緣，而除證人林佳穎之證詞外，其餘證人之證詞復均無法
    確認被告涉案，另所有卷證資料中亦僅有到貨通知單上由證
    人林佳穎記載之「馮's OK.00000000」字樣與被告產生連結
    ，本院認縱使被告確有接聽電話、告知傳真機號碼之行為，
    仍不足以使本院產生超越所有合理懷疑之心證，認定被告確
    有參與犯行，依「罪證有疑，利歸被告」之法理，及理由欄
    首揭說明，自應為被告無罪之諭知。是原判決遽予論罪科刑
    ，不無違誤，被告上訴指摘原判決不當，為有理由，應由本
    院將原判決撤銷，依刑事訴訟法第三百零一條第一項規定，
    改諭知被告為無罪之判決。
據上論斷，應依智慧財產案件審理法第一條、刑事訴訟法第三百
六十四條、第三百零一條第一項，判決如主文。
本案經檢察官洪光到庭執行職務。
中　　華　　民　　國　　100　 年　　8　　 月　　29　　日
                    智慧財產法院第一庭
                          審判長法  官　李得灶
                                法  官　林欣蓉
                                法  官　汪漢卿
以上正本證明與原本無異。
如不服本判決應於收受本判決後10日內向本院提出上訴書狀，其
未敘述上訴理由者，並得於提起上訴後10日內向本院補提理由書
狀（均須按他造當事人之人數附繕本）。
中　　華　　民　　國　　100　 年　　9　　 月　　 1　　日
                                書記官  邱于婷
附表：
┌────┬───────┬─────┬─────────┬────────────┐
│　編號　│　仿冒商品品名│　　數量　│　侵害之商標名稱　│　商標權人              │
├────┼───────┼─────┼─────────┼────────────┤
│　一　　│　黃長壽      │   16440條│  長壽及圖        │  臺灣菸酒股份有限公司  │
├────┼───────┼─────┼─────────┼────────────┤
│　二    │  長壽淡菸    │   4020條 │  同上　　　　　　│　同上                  │
├────┼───────┼─────┼─────────┼────────────┤
│　三　　│　長壽GENTLE　│   1050條 │  同上            │  同上                  │
├────┼───────┼─────┼─────────┼────────────┤
│  四　　│　555 FILTER  │   1250條 │  555 State 　    │  英美菸草台灣公司      │
│  　　　│　KINGS（Stat │          │  Express及       │                        │
│   　   │  e Express） │          │  外包裝顏色      │                        │
├────┼───────┼─────┼─────────┼────────────┤
│　五　　│　MILD SEVEN  │   8820條 │  MILD SEVEN      │  日商、日本香菸產業    │
│        │  ORIGINAL    │          │  及圖            │  股份有限公司          │
├────┼───────┼─────┼─────────┼────────────┤
│　六　　│　MILD SEVEN  │   2600條 │  MILD SEVEN      │  同上                  │
│        │  LIGHTS      │          │  及圖            │                        │
├────┼───────┼─────┼─────────┼────────────┤
│　七　　│　DAVIDOFF    │   5550條 │   DAVIDOFF商標   │  新加坡商帝國菸草      │
│        │  SUPREME     │          │   及圖           │  股份有限公司          │
├────┼───────┼─────┼─────────┼────────────┤
│　八　　│　DAVIDOFF    │   5550條 │   DAVIDOFF商標   │  同上                  │
│　　　　│　LIGHTS      │          │   及圖           │                        │
├────┼───────┴─────┴─────────┴────────────┤
│  總計　│　　              45280條                                               │
└────┴────────────────────────────────────┘